ACORDAO-COMPLETO-2411651

ACÓRDÃO 1618/2021 ATA 25/2021 - PLENÁRIO

VISTOS, relatados e discutidos estes autos de recurso de reconsideração interposto pela Empresa Tecnosolo Engenharia S.A. em Recuperação Judicial contra o Acórdão 1392/2016-TCU-Plenário, por meio do qual, o TCU julgou irregulares suas contas, imputando-lhe débito e multa;
ACORDAM os Ministros do Tribunal de Contas da União, reunidos em sessão do Plenário, diante das razões expostas pelo relator e com fundamento nos artigos 32, inciso I, e 33 da Lei 8.443/1992, em:
9.1. conhecer do recurso de reconsideração para, no mérito, negar-lhe provimento;
9.2. dar ciência desta deliberação à recorrente e demais responsáveis, bem como à Superintendência Regional do Dnit no Estado do Paraná - Dnit/PR.

Recurso de reconsideração contra acórdão que julgou irregulares as contas da recorrente, com condenação em débito e multa, em razão de superfaturamento em contrato cujo objeto era a realização de obras voltadas à reconstrução da Ponte Capivari-Cachoeira, situada na Rodovia Régis Bittencourt  BR-11.

3. Interessados/Responsáveis/Recorrentes:
3.1. Responsáveis: David José de Castro Gouvêa (XXX.236.859-XX); Tecnosolo Engenharia S.A. em Recuperação Judicial (33.111.246/0001-90)
3.2. Recorrente: Tecnosolo Engenharia S.A. em Recuperação Judicial (33.111.246/0001-90).

13.1. Ministros presentes: Ana Arraes (Presidente), Walton Alencar Rodrigues (Relator), Benjamin Zymler, Aroldo Cedraz, Raimundo Carreiro, Bruno Dantas e Jorge Oliveira.
13.2. Ministro-Substituto convocado: Marcos Bemquerer Costa.
13.3. Ministros-Substitutos presentes: Augusto Sherman Cavalcanti, André Luís de Carvalho e Weder de Oliveira.

PRU-4

DAVID JOSÉ DE CASTRO GOUVÉA

WALTON ALENCAR RODRIGUES

Ministro Benjamin Zymler.

Adoto, como relatório, a instrução da Secretaria de Recursos, peça 118, cujas análises e proposta de encaminhamento contaram com a anuência dos respectivos dirigentes, peças 20 e 21, e do MP/TCU, peça 22.
Transcrevo a instrução a seguir, in verbis:
"INTRODUÇÃO
1. 	Trata-se de recurso de reconsideração interposto pela Empresa Tecnosolo Engenharia S.A. (peças 99, 102 e 111) contra o Acórdão 1392/2016-TCU-Plenário (peça 85) , da relatoria do Ministro Benjamin Zymler. A deliberação recorrida apresenta o seguinte teor (destacando-se os itens impugnados) :
9.1. com fundamento nos arts. 1º, inciso I, 16, inciso III, alínea "c", da Lei 8.443/1992 c/c os arts. 19 e 23, inciso III, da mesma Lei, julgar irregulares as contas do Sr. Davi José de Castro Gouvêa e da sociedade empresária Tecnosolo Engenharia S.A. condenando-os, solidariamente, ao pagamento da quantia de R$ 502.355,33, com a incidência dos devidos encargos legais, calculados a partir de 31/5/2006 até o efetivo recolhimento, na forma da legislação em vigor;
9.2. fixar o prazo de 15 (quinze) dias, a contar da data da notificação, para que os responsáveis de que trata o subitem anterior comprovem, perante o Tribunal, o recolhimento da referida quantia, acrescida dos devidos encargos legais, aos cofres do Departamento Nacional de Infraestrutura de Transportes, nos termos do art. 23, inciso III, alínea "a", da Lei 8.443/1992 c/c o art. 214, inciso III, alínea "a", do Regimento Interno do TCU (RI/TCU) ;
9.3. aplicar multas individuais de R$ 45.000,00 aos responsáveis de que trata o subitem 9.1, com fulcro no art. 57 da Lei 8.443/1992;
9.4. fixar o prazo de 15 (quinze) dias, a contar da data da notificação, para que os responsáveis de que trata o subitem anterior comprovem, perante o Tribunal o recolhimento das referidas quantias aos cofres do Tesouro Nacional, atualizadas monetariamente, quando pagas após seu vencimento, desde a data de prolação deste acórdão até a do efetivo recolhimento, na forma da legislação em vigor, nos termos do art. 214, inciso III, alínea "a", e 269 do RI/TCU; 
9.5. autorizar a cobrança judicial das dívidas, caso não atendidas as notificações, nos termos do art. 28, inciso II, da Lei 8.443/1992;
9.6. autorizar, desde já, caso venha a ser solicitado, o parcelamento das dívidas em até 36 (trinta e seis) parcelas mensais, nos termos do art. 217 do RI/TCU, com a incidência sobre cada parcela dos devidos encargos legais até o efetivo pagamento, esclarecendo que a falta de pagamento de qualquer parcela importará no vencimento antecipado do saldo devedor (§ 2º do art. 217 do RI/TCU) ;
9.7. encaminhar cópia da deliberação, bem como do relatório e do voto que a fundamentam, ao Procurado-Chefe da Procuradoria da República no Paraná, nos termos do § 3º do art. 16 da Lei 8.443/1992 c/c o § 7º do art. 209, do Regimento Interno/TCU, para adoção das medidas que entender cabíveis; 
9.8. dar ciência desta deliberação, assim como do relatório e do voto que a subsidiam, ao Departamento Nacional de Infraestrutura de Transportes e aos responsáveis indicados no preâmbulo deste acórdão.
HISTÓRICO
2.	A tomada de contas especial (TCE) sob comento foi instaurada em atendimento aos subitens 1.7.2.1 e 1.7.3 do Acórdão 342/2011-TCU-Plenário, da relatoria do Ministro Augusto Nardes, em razão de suposto superfaturamento, no Contrato 9/2005, no valor de R$ 3.600.000,00, celebrado entre o Dnit/PR e a Empresa Tecnosolo Engenharia S.A., cujo objeto era a realização de obras voltadas à reconstrução da Ponte Capivari-Cachoeira, situada na Rodovia Régis Bittencourt - BR-11, que liga Curitiba a São Paulo (peça 6) .
2.1 	As obras foram objeto de representação formulada pela Secex/PR (TC Processo 008.662/2006-1) , que, posteriormente, deu ensejo a levantamento de auditoria no âmbito do Fiscobras 2006, no qual foram identificados os indícios de irregularidades na execução do contrato. 
2.2.	Após a promoção de oitiva e de audiência dos responsáveis, o Tribunal decidiu determinar a instauração de processos de TCE, dentre os quais se inclui o presente feito, destinado à apuração das constatações envolvendo a Construtora Tecnosolo Engenharia S.A. Cabe registrar que o outro processo autuado, TC Processo 005.859/2011-5, abrange contratos assinados com a sociedade empresária A. Gaspar S/A e foi apreciado pelo TCU por meio do Acórdão 537/2016-TCU-Plenário, Relatado pelo Ministro Benjamin Zymler, decisão que foi mantida após o julgamento dos recursos pelo Acórdão 433/2019-TCU-Plenário, relatado pelo Ministro Raimundo Carreiro.
2.3.	Nos presentes autos, a Unidade Técnica promoveu, inicialmente, a citação de Davi José de Castro Gouvêa, então Coordenador da 9ª Unit/PR (cargo denominado atualmente de Superintendente Regional do Dnit no Paraná) e da empresa contratada, Tecnosolo Engenharia S.A., para que apresentassem alegações de defesa sobre os débitos decorrentes das seguintes irregularidades (peça 7) :
	a) superfaturamento de R$ 46.248,97 (ref. Jan/2005) , oriundo da aplicação indevida dos percentuais relativos a equipamentos de proteção individual, transporte, alimentação e ferramentas manuais, sobre o custo horário total da mão de obra já com os encargos sociais, em desacordo com o Manual de Custos Rodoviários - volume 1 - edição 2003 - item 4, devendo, para esta irregularidade, justificar também a adoção de ferramentas manuais (5%) em todas as composições de custo; 
	b) superfaturamento de R$ 635.555,49, por pagamento de serviços acima do valor de mercado, conforme a seguir:
	Serviço
	Quantidade
	Preço contratado
	Preço de referência
	Superfaturamento

	Injeção de nata de cimento
	6.689 sc
	R$ 56,33
	R$ 45,60
	R$ 71.772,97

	Perfuração em solo d=12"
	2.184 m
	R$ 174,96
	R$ 118,50
	R$ 123.308,64

	Execução e  Fornecimento de armação estaca raiz d=310 cm
	2.184 m
	R$ 222,87
	R$ 101,70
	R$ 264.635,28

	Perfuração em solo para tirante
	2.030 m
	R$ 183,66
	R$ 97,04
	R$ 175.838,60

	Total do Superfaturamento
				R$ 635.555,49

2.4.	Realizadas as citações (peças 12 e 13) e encaminhadas as correspondentes alegações de defesa, a Secex-PR analisou os argumentos apresentados pelos responsáveis (peças 26 e 27) , tendo proposto que fossem julgadas irregulares as suas contas, condenando-os a restituir ao Dnit os valores apurados como dano ao erário, e a aplicação de multas individuais do art. 57 da Lei 8.443/1992 (peças 31 a 32) . O Ministério Público junto ao TCU (MP/TCU) aquiesceu a aludida proposta (peça 33) .
2.5.		O Ministro Augusto Nardes, então relator do processo, levando em conta o fato de que o indício de superfaturamento havia sido apontado por equipe de inspeção composta pela Secob e pela Secex/PR, há mais de 5 anos (2006) , e a possibilidade de haver alguma premissa atualizada apta a modificar, ainda que parcialmente, o exame da unidade técnica, o qual foi feito com base no Sicro 2, considerou pertinente restituir os autos à unidade especializada para que emitisse parecer conclusivo sobre o superfaturamento, levando em consideração as contrarrazões oferecidas pelos responsáveis (peça 34) .
2.6.	A SecobRodov avaliou os parâmetros de quantificação do débito e as alegações dos responsáveis, nos termos da instrução de que trata a peça 36, acatada pelo corpo diretivo da unidade (peças 37 e 38) , concluindo por adotar parâmetros de referência de preços unitários distintos dos utilizados pela Secex/PR, quando da citação dos responsáveis, o que resultou na redução do débito anteriormente imputado aos responsáveis para R$ 502.355,33 (ref. jan/2005) , conforme a seguir:
	Serviço
	Quantidade
	Preço do Contrato
	Preço de referência
	Superfaturamento

	Injeção de nata de cimento
	6.689 sacos
	R$ 56,33
	R$ 45,82
	R$ 70.301,39

	Perfuração em solo d= 12 polegadas
	2.184 m
	R$ 174,96
	R$ 142,06
	R$ 71.853,60

	Execução e fornecimento de armação estaca raiz d=310 cm
	2.184 m
	R$ 222,87
	R$ 113,78
	R$ 238.258,24

	Perfuração em solo para tirante
	2.030 m
	R$ 183,66
	R$ 123,59
	R$ 121.942,10

	TOTAL
				R$ 502.355,33

2.7.	Como novo relator do processo, em substituição ao Ministro Augusto Nardes, o Ministro Benjamin Zymler, em despacho à peça 39, determinou à Secex/PR que:
	a) promovesse diligência junto ao Dnit/PR a fim de sanar as dúvidas existentes sobre os responsáveis pela elaboração e aprovação do orçamento utilizado no Contrato 9/2005;
	b) reavaliasse a análise de responsabilidade pelo débito;
	c) promovesse nova citação, à vista da alteração dos parâmetros para a quantificação do débito após a análise da então denominada SecobRodov. 
2.8.	Após cumpridas as determinações e analisada a diligência, conforme instrução à peça 48, o relator determinou nova citação do ex-superintendente do Dnit/PR e da Empresa Tecnosolo Engenharia S.A., em virtude da alteração de alguns parâmetros de referência de preços unitários. As citações foram promovidas conforme as peças 58 a 61. Desta feita, apenas o recorrente apresentou alegações de defesa (peça 74) .
2.9.	A Secex-PR, após análise das novas alegações de defesa apresentadas, propôs sua rejeição, com aplicação de débito e de multa do art. 57, da Lei 8443/1992 (peça 81) , proposta que foi acatada pelo MP/TCU (peça 84) e pelo relator (peça 86) , resultando no acórdão atacado (peça 85) .
2.10.	A Empresa Tecnosolo Engenharia S.A. interpôs recurso de reconsideração às peças 99, 102 e 111, requerendo a reforma do acórdão para que sejam afastadas as acusações de sobrepreço e/ou superfaturamento em relação às obras objeto do Contrato 9/2005.
ADMISSIBILIDADE
3.	Reitera-se o exame preliminar de admissibilidade contido na peça 113, que contou com a anuência do MP/TCU à peça 116, sendo ratificado pelo Ministro relator Walton Alencar Rodrigues na peça 117, que concluiu pelo conhecimento do recurso, todavia sem atribuir efeito suspensivo à deliberação recorrida, eis que preenchidos os requisitos processuais aplicáveis à espécie.
3.1.	Registre-se que o recurso interposto por David José de Castro Gouvêa (peça 98) não foi conhecido nos termos do referido despacho de peça 117, considerando-se sua intempestividade e ausência de fatos novos, também em anuência ao encaminhamento proposto pela Serur (peça 104) e MP/TCU (peça 109) .
MÉRITO
4.	Delimitação
4.1.	 Constitui objeto do recurso verificar se: 
	a) houve sobrepreço no Contrato 9/2005 (peças 99 e 102, p. 2-6 e peça 111) ;
	b) cabe a responsabilização da Empresa Tecnosolo Engenharia S.A. (peças 99 e 102, p. 2-6) ;
5.	Do sobrepreço no Contrato 9/2005 (peça 99 e 102, p. 2-6 e peça 111) . 
5.1.	A recorrente defende que não houve sobrepreço ou superfaturamento nos serviços prestados no âmbito do Contrato 9/2005, com base nos seguintes argumentos:
	a) o orçamento apresentado deve ser reconsiderado, pois consistia nos preços praticados pelo mercado à época, calculados com base na execução de serviços semelhantes que foram aplicados pela Empresa de Obras Públicas do Estado do Rio de Janeiro (EMOP) , em outras obras de terraplanagem executadas na região de sua sede/atuação (peça 102, p. 2) ;
	b) o preço orçado foi calculado ainda de acordo com as condições emergenciais que envolviam a obra e a necessidade de pronto atendimento, o que, em razão da situação de emergência, torna passível a majoração dos custos, diante da ausência de tempo para providenciar melhores preços e condições de pagamento para a compra de grandes quantidades dos materiais, contratação de equipamentos e de mão de obra especializada; 
	c) não há como valorar serviços específicos como no caso sob comento, com índices genéricos utilizados em cálculo posterior, visto que a região de atuação é o Rio de Janeiro;
	d) a tabela a seguir, cujas planilhas de composições de custo unitário se encontram à peça 111, compara, para os quatro itens do serviço questionado, o preço orçado pela recorrente com o preço de referência da EMOP, o que demonstra a justificativa técnica, não havendo que se falar em "superfaturamento por pagamento de serviços acima do valor de mercado";
	Serviço
	Preço contratado
	Preço referência EMOP

	Injeção de cimento
	R$ 56,33
	R$ 70,38

	Referência em solo d-12"
	R$ 174,96
	R$ 173,43

	Execução e fornecimento de armação de estaca raiz
	R$ 222,87
	R$ 218,75

	Perfuração de solo
	R$ 183,66
	R$ 184,10

	e) a existência de dificuldades geotécnicas-geológicas e topográficas na área dos serviços, imputou condições especiais de execução de serviços altamente especializados, com impacto significativo nos custos. 
Análise
5.2.	Os argumentos da recorrente não merecem prosperar. Apesar de defender a majoração dos preços em função das condições emergenciais da obra e também por conta de dificuldades geotécnicas-geológicas e topográficas da região, a recorrente, ao mesmo tempo, afirma inexistir sobrepreço em função de suposta referência, qual seja a da Empresa de Obras Públicas do Estado do Rio de Janeiro (EMOP) . Isso torna evidente a contradição de seus argumentos na busca de justificar os preços acima dos referenciais oficialmente adotados.
5.3.	Ademais, as alegações de preços não condizentes com o mercado em virtude do caráter emergencial da obra e de dificuldades geotécnicas-geológicas e topográficas existentes na área foram rechaçadas no item 39 do voto condutor do acórdão atacado (peça 86, p. 7) , uma vez que inexistem elementos comprobatórios capazes de justificar o aumento dos custos:
39. Quanto às assertivas de que o preço orçado foi calculado de acordo com as condições emergenciais que envolviam a obra em questão e com a necessidade de pronto atendimento na realização dos serviços e que os serviços prestados eram bastante específicos e foram realizados em condições especiais, trata-se de argumentos genéricos que não podem ser aceitos sem a demonstração cabal das especificidades e das condições especiais que acarretaram a elevação dos custos. 
5.4.	Em relação a EMOP, registra-se que se trata de instituição estadual, cujo sistema trata de preços e índices oficiais de custo das obras públicas no Estado do Rio de Janeiro, estado da federação distinto da localidade da obra (Paraná) , destaca-se (http://www.emop.rj.gov.br/servicos.asp) . Seu sistema deve ser utilizado, portanto, apenas como fonte de preços referenciais na região da sua sede, e subsidiariamente às tabelas do Sicro e do Sinapi, o que não é o caso. 
5.5.	Nesse sentido, cabe registrar que o TCU utiliza o Sinapi e o Sicro como referenciais oficiais de preço antes mesmo de a primeira Lei de Diretrizes Orçamentárias (LDO) estabelecer seu uso, conforme aduzem os Acórdãos 2224/2019, Rel. Marcos Bemquerer, 1075/2015, Rel. Bruno Dantas, 1427/2007, Rel. Benjamin Zymler, todos do Plenário. 
5.6.	Atualmente, as LDOs não mais apresentam dispositivos sobre a vinculação dos preços de obras públicas aos sistemas oficiais de referência de preços. Apesar disso, o Decreto 7.983/2013 passou a disciplinar o tema. Segundo seus arts. 3º e 4º, os custos de obras e serviços de engenharia deverão ser obtidos a partir das composições dos custos unitários previstas no projeto, sendo menores ou iguais à mediana de seus correspondentes no Sistema Nacional de Pesquisa de Custos e Índices da Construção Civil - Sinapi ou no Sistema de Custos Referenciais de Obras - Sicro, os quais são elaborados por coleta de dados em cada estado brasileiro. Ocorre que não houve justificativa do Dnit para os preços contratados (peça 5, p. 9) . 
5.7.		Além de ser jurisprudência consolidada a utilização prioritária do Sicro e do Sinapi na determinação dos preços de referência para obras públicas, também é assente neste Tribunal que outros sistemas federais, estaduais, privados e até mesmo cotações podem ser fontes subsidiárias para fins de comparação, quando não existe composição de referência de preços do Dnit para os serviços contratados, o que foi realizado no parecer emitido pela SecobRodov à peça 36, quando se utilizou de outros sistemas de referência além do Sicro (Acórdãos 1075/2015, Rel. Bruno Dantas, 1353/2015, Rel. Walton Alencar Rodrigues, 1814/2014, Rel. Augusto Shermann, todos do Plenário) . 
5.8.    	No citado parecer, a Secretaria de Obras Rodoviárias se utilizou da análise da equipe de inspeção (peça 1, p. 19-22; e 3, p. 20-23) , em cotejo com as alegações de defesa apresentadas, para debater a viabilidade dos referenciais do orçamento da Empresa Tecnosolo Engenharia S.A. Ao final, em posição conservadora, adotou preços da Codevasf (peça 36, p. 7 e 12, itens 38 e 77) , da Prefeitura de São Paulo (peça 36, p. 9, item 52) , do Sicro 3 e da composição da própria empresa, adaptados (peça 36, p. 10-11, itens 56-62) . Esse procedimento tem aceitação na jurisprudência do Tribunal (Acórdão 1789/2011-TCU-Plenário, Rel. Ubiratan Aguiar e 1.013/2014 - Plenário, Rel. André de Carvalho) . 
5.9.	Registra-se ainda, sobre o parecer da unidade especializada, que foram analisados e realizados os ajustes e adequações necessários para contemplar as particularidades da obra. 
5.10.	Nesse contexto, cabe ressaltar como a análise de preços é realizada pelo TCU, o que vem ao encontro da metodologia adotada no referido parecer (Fonte: MENDES, ANDRÉ. Aspectos polêmicos de licitações e contratos de obras públicas. 1ª Edição. São Paulo: Pini, 2013.368 p.) :
	Prioridade
	Fonte a adotar 
	Exemplos

	1
	Sistemas oficiais definidos pela LDO
	Sinapi, Sicro

	2
	Outros sistemas federais
	Dnocs, Codevasf

	3
	Sistemas estaduais ou municipais
	Orse, Emop

	4
	Sistemas e tabelas privados
	Pini

	5
	Menor cotação em três fornecedores
	lojas comerciais

5.11. 	De todo modo, ao analisar as Composições de Custos Unitários da EMOP, trazidas pelo recorrente (peça 111) , constata-se que os referenciais mantêm os vícios questionados na deliberação recorrida, além de apresentar outras inconsistências dignas de nota.
5.12.    	No caso da "Injeção de calda cimento, admitido uma produção média bruta de 0,5 saco/h", o referencial da recorrente traz 6 horas de servente para produção de um saco, ao custo de R$ 4,51 o salário-hora; bem como duas horas para o sondador, com salário-hora de R$ 6,31, portanto, com forte incremento no preço total do serviço (peça 111, p. 2) . 
 5.13.    	Entretanto, o orçamento da própria recorrente prevê 0,20 de hora para produção de um saco no item "Injeção de nata cimento"  (peça 3, p. 6) , mesmo parâmetro usado pelas unidades técnicas (peças 3, p. 20; e 36, p. 5-7) , ou seja, produtividade bastante superior do empregado. A empresa não traz qualquer justificativa para a diferença ou busca desqualificar os fundamentos da deliberação recorrida. 
5.14.    	Verifica-se que, caso se considere essa quantidade  (0,20 de hora) apenas na mão-de-obra do servente, com o mesmo salário-hora da EMOP, mantendo-se os demais parâmetros intocados (peça 111, p. 2) , a título de discussão, o preço unitário total do item, ao final, não chegaria a R$ 38,00. Logo, a análise da Secretaria de Obras Rodoviárias, que teve parcimônia, inclusive, de consultar outros referenciais desses custos, ao considerar o preço de R$ 45,82/saco (peça 36, p. 7) , mostrou-se razoável, sem que a recorrente tenha logrado êxito em afastá-lo. 
5.15.    		Sobre o serviço "Perfuração de 12", a recorrente apresenta três itens para comprovar o preço total de R$ 174,94 (peça 111, p. 3) :
	Item 
	Descrição
	Valor (R$) 
	Consumo/M
	Valor Total (R$) 

	01.002.0044-0
	PERFURAÇÃO ROTATIVA COM COROA DE WIDIA, EM SOLO, DIÂMETRO 12", VERTICAL, INCLUSIVE DESLOCAMENTO DENTRO DO CANTEIRO E INSTALAÇÃO DA SONDA EM CADA FURO
	106,01
	0,35
	37,10

	01.002.0068-0
		PERFURAÇÃO ROTATIVA COM COROA DE WIDIA, EM ALTERAÇÃO DE ROCHA, DIÂMETRO 12", VERTICAL, INCLUSIVE DESLOCAMENTO DENTRO DO CANTEIRO E INSTALAÇÃO DA SONDA EM CADA FURO

	142,37
	0,40
	56,95

	01.002.0083-0
	PERFURAÇÃO ROTATIVA COM COROA DE WIDIA, EM ROCHA SÃ, DIÂMETRO 12", VERTICAL, INCLUSIVE DESLOCAMENTO DENTRO DO CANTEIRO E INSTALAÇÃO DA SONDA EM CADA FURO
	323,54
	0,25
	80,89

	Valor total (R$) 
	174,94

5.16.    	Todavia, de pronto, a recorrente incorre no mesmo vício rechaçado pela unidade técnica ao analisar as alegações de defesa da empresa e o trabalho anterior da equipe de inspeção  (peça 36, p. 7-9) . O projeto de contenção da encosta da ponte (peça 4) não prevê o atingimento dos materiais objetos dos itens 001.002.0068-0 e 01.002.0083-0 da EMOP, juntados pela parte, quais sejam: rocha alterada e rocha sã. 
5.17.    	O serviço contratado envolveu "perfuração em solo d=12 polegadas". De fato, as sondagens realizadas na região a ser perfurada, constantes da peça 4, p. 17, demonstram que não se iria atingir profundidades onde estivessem presentes esses tipos de materiais ou isso raramente aconteceria. Assim, não se apresenta confiável o parâmetro trazido pela parte. 
5.18.    	Dessa forma, sem que a empresa demonstre de forma cabal a imprestabilidade do referencial adotado pelo Tribunal, a análise cuidadosa da Secretaria de Obras Rodoviárias, com pesquisas em outros referenciais além do Sicro e consideração conservadora do preço de R$ 142,06/m (peça 36, p. 9) , mostra-se pertinente.
5.19.    	Do mesmo modo, no item "Exec. e forn. da armação de estaca raiz D=310 mm" (peça 111, p. 7) , a recorrente replicou os mesmos equívocos presentes no orçamento original, questionados pelas unidades técnicas em dois momentos distintos (peças 1, p. 20-21; 3, p. 22; e 36, p. 9-11) , quais sejam:
	a) superestimativa na quantidade de aço;
	b) superestimativa nos quantitativos de mão de obra para a execução do serviço;
	c) inconsistências no custo do transporte de materiais: apontou-se que o transporte não foi calculado seguindo a metodologia do Sicro 2.
5.20.    	Note-se que a empresa traz novamente à colação consumo de 22,65 kg de aço (D=6,3 mm e D=20 mm) por metro de estaca (peça 111, p. 7) , já rechaçado por esta Corte.  Primeiramente, a unidade técnica demonstrou que o projeto previa aço de diâmetro 16 mm e não 20 mm como afirma a recorrente (peça 36, p. 10) . De fato, isso pode ser consultado no planejamento  (peça 4, p. 10-14) .
5.21.    	Além disso, após muito se discutir a quantidade de ferro a ser empregado no serviço, por conta da dubiedade do projeto, tendo os técnicos do Tribunal, inclusive, acatado, em parte, as alegações de defesa da recorrente, a unidade técnica concluiu que 22,65 kg por metro de estaca seria excessivo, aplicando-se à medida, em decisão conservadora, no máximo, 17,99 kg por metro de estaca (peça 36, p. 10, itens 57-59) .
5.22.    	Do mesmo modo, a recorrente prevê 3,5 horas de mão-de-obra de ajudante, armador e servente, cada um, para produção de um metro de armadura (peça 111, p. 7) , sendo que a SecobRodov demonstrou, claramente, pela sistemática do Sicro, não ser necessária mais do que uma hora para o serviço (peça 1, p. 20) . Esses pontos já inviabilizariam a proposta da recorrente, diante do parâmetro estabelecido por esta Corte.
5.23.    	Além disso, a Tecnosolo incluiu custos de mão-de-obra de engenheiro ou arquiteto júnior e gasto com arame recozido n. 18 (peça 111, p. 7) , despesas que a própria empresa não houvera inserido no orçamento original elaborado por ela (peça 3, p. 8) . Apesar de se entender a aplicabilidade dessas despesas, vários motivos conduzem as empresas a não inserirem esses gastos nos orçamentos. No caso dos engenheiros, por exemplo, muitas vezes eles são empregados da construtora e não horistas, com custos diluídos em outras rubricas. De toda forma, sem que a responsável demonstre não estarem os paradigmas empregados pelo Tribunal condizentes com as práticas do mercado, não há que se afastar do preço de R$ 113,78/m apresentado pela unidade técnica (peça 36, p. 11) .
5.24.    	Por fim, em relação ao item "Perfuração em solo para tirante diam. HW" (peça 111, p. 8) , a recorrente inclui entre os equipamentos a sonda rotativa (Código A029) , custo que também havia sido inserido nos cálculos iniciais da unidade técnica, em detrimento da perfuratriz sobre esteiras do orçamento  (peças 1, p. 21; e 3, p. 23) . Todavia, a própria Tecnosolo se colocou contrária a esse gasto nas alegações de defesa (peça 26, p. 6-7) , com trecho transcrito na análise da SecobRodov (peça 36, p. 11) .
5.25.    	A SecobRodov, inclusive, ratificou o posicionamento da empresa, ao considerar que, para esse serviço, assim como no item "perfuração em solo d=12 polegadas", ou se utiliza a sonda  ou a perfuratriz sobre esteiras, não cabendo os dois custos na espécie (peça 36, p. 10-12) . Logo, não tem sentido trazer de volta o item.
5.26.    	Além disso, no uso dessas máquinas, o Sicro 2 já prevê no custo a despesa com o diesel, não cabendo a cobrança do material, como colocado na proposta da recorrente (peça 111, p. 8) . Assim, a indicação de preço de referência da SecobRodov, de R$ 123,59/m (peça 36, p. 12) , com base em dados da Codevasf, depois de calcular nova composição e consultar diversas fontes, apresenta-se confiável.
5.27.    	Dessa forma, ainda que se adentre nas composições de preços trazidas pela recorrente, não se identificam elementos capazes de infirmar os referenciais que embasaram a deliberação recorrida, os quais se mostraram confiáveis e aderentes à jurisprudência desta Casa. 
5.28.	Considerando que a recorrente não apresentou argumentos capazes de infirmar as conclusões do parecer da unidade especializada, não procede a justificativa apresentada para adoção de preços mais elevados com base em referência da EMOP, na tentativa de demonstrar a inexistência de sobrepreço, em vez dos parâmetros sobejamente discutidos e aderentes à jurisprudência da Casa. Isso porque não cabe desconsiderar a análise da unidade especializada em favor de outra fonte não oficial, sem que se demonstre a inviabilidade dos preços referenciais em que se ancorou a deliberação recorrida.
5.29.	Assim, os argumentos trazidos pela recorrente não foram suficientes para justificar os preços unitários superiores aos valores de referência, relativos aos serviços de injeção de nata de cimento, perfuração em solo d=12 polegadas, execução e fornecimento de armação estaca raiz e perfuração em solo para tirante, no âmbito do Contrato UT-09-009/2005, restando configurado o sobrepreço nos valores contratados e o consequente superfaturamento no valor original e R$ 502.355,33. 
6.	Da responsabilização da Empresa Tecnosolo Engenharia S.A. (peças 99 e 102, p. 2-6) . 
6.1.	A recorrente defende a ausência de sua responsabilidade, com base nos seguintes argumentos:
	a) apresentou orçamento dos valores dos seus serviços praticando os preços de acordo com o praticado na região de sua sede/atuação e realizou satisfatoriamente a obra para qual foi contratada a executar;
	b) não pode ser responsabilizada por descumprimento, pelo Dnit, em relação ao disposto no art. 26, parágrafo único, III da Lei 8.666/1993, uma vez que aquele órgão aceitou o orçamento enviado pela empresa contratada sem comprovar a justificativa para fazê-lo;
	c) não agiu com dolo ou culpa na elaboração do orçamento ou na execução dos serviços;
	d) não impediu o cumprimento das exigências legais pelo Dnit para a dispensa de licitação; 
	e) não houve ato ilícito, dano e nexo causal para ensejar a caracterização de sua reponsabilidade (peça 102, p. 4) .
Análise
6.2.	Os argumentos não podem ser acolhidos, tendo em vista que a recorrente não está sendo responsabilizada pela violação, pelo Dnit, do art. 26, parágrafo único, III da Lei 8.666/1993, mas pela adoção de preços praticados no Contrato 9/2005 acima dos referenciais de mercado, contribuindo de forma relevante para o prejuízo aos cofres públicos.
6.3.	Como bem enfatizado pelo relator no voto item 35 do voto condutor do acórdão atacado (peça 86, p. 7) :  
36. O fato de a administração não ter se desincumbido do dever jurídico de verificar a economicidade dos preços ofertados nos processos de dispensa ou inexigibilidade não implica a isenção de responsabilidade da empresa contratada por eventual sobrepreço constatado no contrato, uma vez que a obrigação de seguir os preços praticados correntes no mercado constitui regra jurídica que se aplica tanto à Administração quanto aos colaboradores privados, pois ambos são destinatários do regime jurídico-administrativo relativo às contratações públicas.
6.4.	Também não procede a alegação da inexistência de dolo ou culpa na elaboração do orçamento e na execução dos serviços, uma vez que a responsabilização solidária pelo dano resta evidenciada quando a empresa, recebedora de pagamentos por serviços superfaturados, contribui de qualquer forma para o cometimento do dano, nos termos do §2º do art. 16 da Lei 8.443/1992:
§ 2º Na hipótese deste artigo e em qualquer dos casos de dispensa, se comprovado superfaturamento, respondem solidariamente pelo dano causado à Fazenda Pública o fornecedor ou o prestador de serviços e o agente público responsável, sem prejuízo de outras sanções legais cabíveis.
6.5.	No presente caso, o nexo de causalidade se encontra no fato de que a irregularidade do superfaturamento se originou dos preços do orçamento base, estimados a maior pela Empresa Tecnosolo Engenharia S/A. Ou seja, uma vez que os preços do orçamento base apresentados pela recorrente estavam acima dos de mercado, os preços contratados foram balizados por referência errônea, o que caracteriza um vício na origem.
6.6.	A necessidade de observância aos preços de mercado está insculpida, entre outros, nos art. 43, inciso IV e art. 48, inciso II da Lei 8666/1993, não se admitindo a manutenção de uma remuneração exorbitante após indícios de sobrepreço.
6.7.	A recorrente deu causa ao superfaturamento, estimando preços unitários injustificadamente acima dos existentes em sistemas referenciais de preços, o que resultou em dano de sua responsabilidade. Vale transcrever o que diz o art. 16, §2º, alínea "b", da Lei 8.443/1992 (Lei Orgânica do TCU) a esse respeito:
Art. 16. As contas serão julgadas:
I - regulares (...) ;
II - regulares com ressalva (...) ;
III - irregulares, quando comprovada qualquer das seguintes ocorrências:
a) omissão no dever de prestar contas;
b) prática de ato de gestão ilegal, ilegítimo, antieconômico, ou infração à norma legal ou regulamentar de natureza contábil, financeira, orçamentária, operacional ou patrimonial;
c) dano ao Erário decorrente de ato de gestão ilegítimo ao antieconômico;
d) desfalque ou desvio de dinheiros, bens ou valores públicos.
 (...) 
§ 2° Nas hipóteses do inciso III, alíneas c e d deste artigo, o Tribunal, ao julgar irregulares as contas, fixará a responsabilidade solidária:
a) do agente público que praticou o ato irregular, e
b) do terceiro que, como contratante ou parte interessada na prática do mesmo ato, de qualquer modo haja concorrido para o cometimento do dano apurado. 
6.8.	O RI/TCU, no art. 209, reproduz a disposição da Lei Orgânica, mas o § 6º desse artigo faz uma importante interpretação a respeito do alcance da responsabilidade do terceiro contratante ou parte interessada na prática do ato danoso:
Art. 209. (...) 
§ 5º Nas hipóteses dos incisos II, III e IV, o Tribunal, ao julgar irregulares as contas, fixará a responsabilidade solidária:
I - do agente público que praticou o ato irregular; e
II - do terceiro que, como contratante ou parte interessada na prática do mesmo ato, de qualquer modo haja concorrido para o cometimento do dano apurado.
§ 6º A responsabilidade do terceiro de que trata o inciso II do parágrafo anterior derivará:
I - do cometimento de irregularidade que não se limite ao simples descumprimento de obrigações contratuais ou ao não pagamento de títulos de crédito ou;
II - da irregularidade no recebimento de benefício indevido ou pagamento superfaturado.
6.9.	Assim, não há como excluir a responsabilidade solidária da empresa Tecnosolo Engenharia S/A.
CONCLUSÃO
7.	Das análises anteriores, conclui-se que:
	a) os argumentos trazidos pela recorrente não foram suficientes para justificar os preços unitários superiores aos valores de referência, relativos aos serviços de injeção de nata de cimento, perfuração em solo d=12 polegadas, execução e fornecimento de armação estaca raiz e perfuração em solo para tirante, no âmbito do Contrato UT-09-009/2005, restando configurado o sobrepreço nos valores contratados e o consequente superfaturamento no valor original e R$ 502.355,33;
	b) é devida a responsabilidade solidária da Empresa Tecnosolo Engenharia S.A., pelo débito apurado, tendo em vista que recebeu pagamentos superfaturados pela execução do  Contrato 9/2005. 
PROPOSTA DE ENCAMINHAMENTO
8.	Ante o exposto, com fundamento nos artigos 32, inciso I, e 33, da Lei 8.443/1992, submetem-se os autos à consideração superior, com posterior encaminhamento ao Ministério Público junto ao Tribunal de Contas da União e ao Gabinete do Relator, propondo:
a) conhecer do recurso apresentado pela Empresa Tecnosolo Engenharia S.A, e no mérito, negar-lhes provimento;  
b) comunicar a deliberação que vier a ser proferida por esta Corte à recorrente, ao Departamento Nacional de Infraestrutura de Transportes e demais interessados."

Tereza Cristina Gavinho (149120/OAB-RJ), Isabel Rios de Souza (63.599/OAB-PR) e outros.

Procurador Marinus Eduardo De Vries Marsico.

TOMADA DE CONTAS ESPECIAL. IRREGULARIDADES NA EXECUÇÃO DO CONTRATO 9/2005, CUJO OBJETO FOI A EXECUÇÃO DE OBRAS DE RECONSTRUÇÃO DA PONTE CAPIVARI-CACHOEIRA. CONTAS IRREGULARES. DÉBITO. MULTA. RECURSO DE RECONSIDERAÇÃO. CONHECIMENTO. ELEMENTOS INSUFICIENTES PARA REFORMAR A DECISÃO RECORRIDA. NEGATIVA DE PROVIMENTO.

TOMADA DE CONTAS ESPECIAL (TCE)

Secretaria de Recursos (Serur); Secretaria de Fiscalização de Infraestrutura Rodoviária e de Aviação Civil (SeinfraRodoviaAviação).

Trata-se de recursos de reconsideração interpostos pela Empresa Tecnosolo Engenharia S.A. (peças 99, 102 e 111) e por David José de Castro Gouvêa (peça 98) , então Coordenador da 9ª Unit/PR (cargo atualmente denominado Superintendente Regional do Departamento Nacional de Infraestrutura de Transportes no Paraná) , contra o Acórdão 1392/2016-TCU-Plenário (peça 85) , da relatoria do Ministro E. Benjamin Zymler, por meio do qual, o TCU julgou irregulares as contas dos recorrentes, condenando-os em débito, em regime de solidariedade, no valor histórico de R$ 502.355,33, e imputando-lhes multas individuais de R$ 45.000,00.
Esta tomada de contas especial (TCE) foi instaurada em atendimento aos subitens 1.7.2.1 e 1.7.3 do Acórdão 342/2011-TCU-Plenário (peça 6) , proferido no âmbito da representação, formulada pela então Secretaria de Controle Externo no Estado do Paraná (Secex/PR) , em razão de irregularidades verificadas no Contrato 9/2005. 
A avença foi assinada entre o Departamento Nacional de Infraestrutura de Transportes no Paraná (Dnit/PR) e a Empresa Tecnosolo Engenharia S.A., por meio da dispensa de licitação prevista no art. 24, inciso IV, da Lei 8.666/93. O objeto contratado foi a execução de terraplenagem de alívio do maciço, obras de contenção e serviços de drenagem, sinalização e paisagismo relativos à Ponte Capivari-Cachoeira, localizada na BR-116/PR - Rodovia Régis Bittencourt - sentido Curitiba-São Paulo, no Município de Campina Grande do Sul/PR.
A Secretaria de Recursos (Serur) sugeriu não-conhecer do recurso de David José de Castro Gouvêa por ser intempestivo e não apresentar fatos novos. Após a oitiva do MP/TCU, ratifiquei, por meio do despacho, peça 117, nos termos do art. 278, § 2º, do RI/TCU, que defere ao relator a prerrogativa de não-conhecer monocraticamente de recurso de reconsideração. 
A unidade técnica propôs, com a anuência do MP/TCU, conhecer do recurso interposto pela Empresa Tecnosolo Engenharia S.A., sem atribuir efeito suspensivo à deliberação recorrida, uma vez que, embora o expediente tenha sido intempestivo, foram juntados novos elementos, quais sejam, documentos referentes ao orçamento da empresa que não haviam sido apresentados por ocasião das alegações de defesa e, portanto, não foram apreciados pelo TCU.
Em seu recurso, a Tecnosolo Engenharia S.A. alegou que seu orçamento deve ser considerado adequado, pois teve por base preços de mercado, calculados conforme os valores praticados pela Empresa de Obras Públicas do Estado do Rio de Janeiro (EMOP) na execução de serviços semelhantes, e em outras obras de terraplanagem executadas na região de sua sede e atuação. 
Acrescentou que o valor orçado foi calculado de acordo com as condições emergenciais que envolviam a obra e com a necessidade de pronto atendimento, o que tornou os custos majorados, diante do prazo exíguo para providenciar melhores preços e condições de pagamento para a compra de grandes quantidades de materiais, contratação de equipamentos e de mão de obra especializada.
Aduziu que enfrentou dificuldades geotécnicas, geológicas e topográficas na área dos serviços, que ocasionaram condições especiais de execução, com impacto significativo nos custos.
Propugnou que os serviços prestados na obra da Ponte Capivari-Cachoeira foram bastante específicos e realizados em condições especiais, não sendo possível analisá-los posteriormente, com a utilização de índices genéricos, como pretendeu a unidade técnica do TCU, visto que a região de atuação da recorrente é o Rio de Janeiro.
Apresentou planilhas de composições de custo unitário, peça 111, para os itens "injeção de calda de cimento", "perfuração rotativa de 12 polegadas", "execução e fornecimento da armação de estaca raiz" e "perfuração em solo para tirante", em que comparou seu orçamento com o preço de referência da EMOP, a fim de demonstrar que não há falar em "superfaturamento por pagamento de serviços acima do valor de mercado".
Por fim, alegou que sua responsabilização por eventual dano é descabida, uma vez que: i) realizou satisfatoriamente a obra para qual foi contratada, a valores de mercado; ii) foi o Dnit que aceitou o orçamento enviado pela empresa contratada sem examinar detalhadamente os preços apresentados antes de assinar o contrato, descumprindo as imposições legais do art. 26, parágrafo único, inciso III, da Lei 8.666/93; iii) não agiu com dolo ou culpa na elaboração do orçamento ou na execução dos serviços; iv) não obstou o cumprimento das exigências legais pela Administração para a dispensa de licitação; v) não restou configurado ato ilícito, dano e nexo causal que caracterize a sua reponsabilidade.
Requereu a reforma do Acórdão 1392/2016-TCU-Plenário para que sejam afastadas as acusações de sobrepreço e superfaturamento em relação às obras objeto do Contrato 9/2005.
No mérito, a Serur concluiu que os argumentos trazidos pela recorrente não foram suficientes para justificar os preços unitários superiores aos valores de referência, relativos aos serviços de "injeção de nata de cimento", "perfuração em solo de 12 polegadas", "execução e fornecimento de armação de estaca raiz" e "perfuração em solo para tirante", no âmbito do Contrato 9/2005, restando configurado o sobrepreço nos valores contratados e o consequente superfaturamento no montante original de R$ 502.355,33. 
Ademais, ratificou o entendimento de que há responsabilidade solidária da Empresa Tecnosolo Engenharia S.A. pelo débito apurado, tendo em vista que ela recebeu pagamentos superfaturados pela execução do Contrato 9/2005. 
A Serur, acompanhada pelo MP/TCU, propôs negar provimento ao recurso de reconsideração interposto pela Empresa Tecnosolo Engenharia S.A. contra o Acórdão 1392/2016-TCU-Plenário.
II
Ratifico a admissibilidade do recurso de reconsideração interposto pela Empresa Tecnosolo Engenharia S.A. contra o Acórdão 1392/2016-TCU-Plenário.
Anuo ao encaminhamento proposto pela Serur e acolho suas análises como minhas razões de decidir, sem prejuízo de tecer considerações.
As alegações de que os preços da recorrente não estavam condizentes com o mercado em virtude do caráter emergencial da obra e de dificuldades geotécnicas, geológicas e topográficas existentes na área foram rechaçadas no item 39 do voto condutor do acórdão atacado (peça 86, p. 7) , tendo em vista que não foram apresentados elementos capazes de justificar o aumento dos custos por essas razões. Tampouco, neste recurso, a empresa trouxe elementos probatórios nesse sentido, restringindo-se a reafirmar as assertivas já debatidas.
Quanto ao sistema de preços da EMOP, pode ser aplicado como fonte de valores referenciais, apenas subsidiariamente às tabelas do Sicro e do Sinapi e na região da sede da Empresa Tecnosolo Engenharia S.A.: Estado do Rio de Janeiro. Ressalto que a obra em análise se localiza no Estado do Paraná, o que torna inadequado o uso do sistema da EMOP para este caso. 
Ademais, as composições de custos unitários da EMOP, trazidas pela recorrente (peça 111) , foram devidamente avaliadas pela Serur, nos itens 5.12 a 5.29 da instrução transcrita no relatório que acompanha este voto. Concluiu-se que as novas composições apresentadas mantiveram os vícios questionados na deliberação recorrida que geraram o débito, quais sejam, preços majorados em razão de inconsistências como superdimensionamento da equipe, superestimativa do consumo de insumos e superposição de atividades e de equipamentos, os quais decorrem de erros de orçamentação e, não, de especificidades da obra.
Portanto, não foram oferecidos, neste recurso, elementos capazes de infirmar os referenciais que embasaram a deliberação recorrida, os quais se mostraram confiáveis e aderentes à jurisprudência desta Casa. 
Por fim, especificamente quanto aos critérios utilizados para a responsabilização da empresa, a Tecnosolo Engenharia S.A. adotou, no Contrato 9/2005, preços acima dos referenciais de mercado e, uma vez que itens de seu orçamento estavam superiores ao valor de mercado, os preços contratados foram balizados por referência errônea, o que caracteriza vício na origem.
A Tecnosolo Engenharia S.A. foi responsabilizada, em regime de solidariedade, pelo débito, porque recebeu pagamentos por serviços superfaturados, contribuindo para o dano, nos termos do art. 16, §2º, da Lei 8.443/1992 c/c art. 209 do RI/TCU. Em especial, o § 6º do último dispositivo citado deixa consignado que a responsabilidade do terceiro que, como parte interessada na prática do ato, haja concorrido para o cometimento do dano apurado derivará, entre outras coisas, do recebimento de benefício indevido ou pagamento superfaturado.
Pelo exposto, conheço do recurso de reconsideração interposto pela Empresa Tecnosolo Engenharia S.A. contra o Acórdão 1392/2016-TCU-Plenário, para, no mérito, negar-lhe provimento.
Feitas essas considerações, voto por que o colegiado acolha a proposta de acórdão que apresento.
TCU, Sala das Sessões, em 7 de julho de 2021.
WALTON ALENCAR RODRIGUES 
Relator